【裁判字號】    90,台上,4904
【裁判日期】    900809
【裁判案由】    偽造文書
【裁判全文】
最高法院刑事判決                                九十年度台上字第四九○四號
    上  訴  人  甲○○
右上訴人因偽造文書案件，不服台灣高等法院中華民國八十八年六月八日第二審判決
（八十八年度上訴字第一○三九號，起訴案號：台灣基隆地方法院檢察署八十七年度
偵字第四三二○號），提起上訴，本院判決如左：
    主  文
原判決撤銷，發回台灣高等法院。
    理  由
本件原判決認定上訴人甲○○與楊大福（業經一審判處有期徒刑一年八月確定）係夫
妻，二人於民國八十四年十月二十日召集互助會，每會新台幣（下同）一萬元，連會
首共五十五會，詎二人共同基於意圖為自己不法所有之概括犯意，自八十四年十月二
十日起至八十七年三月二十日止，連續冒用會員郭照斌、陳清和、呂清標、何素梅、
何慶順、何國棋、李香、胡木聰、陳美錡、廖為恭、周文賓、童木林、周文通、陳天
來、江學德、陳春玉、郭素英、蕭萬、許秀英、曾金輝、李文通、林森河、連素真等
二十四人之名義，偽造互助會標單，以四千元至二千八百元不等之標金標得二十四次
互助會（確實有得標之會員及得標日期、標金如下：賴志華八十四年十月二十日，標
金三千二百元；呂森燦八十五年十二月二十日標金四千元；方素秋八十六年十一月二
十日標金四千元；賴美玲八十五年七月二十日標金四千元；王火旺八十五年九月二十
日標金三千八百元；林秀春八十六年七月二十日標金四千元），足以生損害於郭照斌
等二十四位被冒用名義之會員，並使活會會員郭照斌、樂惠美等四十八位會員陷於錯
誤，每位活會會員交付會款十四萬七千五百元（內標制，扣除確實標會之會款），楊
大福與甲○○共詐得會款七百四十八萬元等情，因而撤銷第一審不當之科刑判決，仍
論處上訴人共同連續行使偽造私文書罪刑，固非無見。
惟查：（一）、本件原判決事實認定上訴人及楊大福共同自八十四年十月二十日起至
八十七年三月二十日止，連續冒用郭照斌等二十四人之名義標取會款，理由則以二人
係冒用上開二十四人名義標會而非二十五人名義標會，且一審判決未認定被冒用者名
義乃認該審判決為屬不當（原判決第四面第一至三行），但依原判決事實欄所載之郭
照斌等會員名字，共二十三名，而非二十四名；又原判決事實先認上訴人及楊大福係
自八十四年十月二十日起冒標，但嗣又載會員賴志華於八十四年十月二十日以三千二
百元標得會款（原判決第二面第三行）；原判決事實與理由，及事實前後均有矛盾，
自屬違法。（二）、標單為在紙上之文字符號，依我國民間互助會之習慣，用為表示
標取會款之證明，應為刑法第二百二十條第一項之準文書，原判決認上訴人與楊大福
共同偽造標單冒用會員名義標會，應成立行使偽造私文書罪，於論結欄漏引該項，又
認冒標後向該次活會會員多人收取會款，未論以想像競合犯，均有疏漏。上訴意旨指
摘原判決違法，非無理由，應認原判決有撤銷發回之原因。
據上論結，應依刑事訴訟法第三百九十七條、第四百零一條，判決如主文。
中      華      民      國     九十     年      八      月      九      日
                              最高法院刑事第二庭
                                  審判長法官  莊  來  成
                                        法官  謝  俊  雄
                                        法官  蘇  振  堂
                                        法官  吳  昆  仁
                                        法官  陳  世  雄
      右正本證明與原本無異
                                              書  記  官
中      華      民      國     九十     年      八      月     十七     日


司法院資訊處製作；財團法人民間司法改革基金會備份。
